【裁判字號】    98,訴,2226
【裁判日期】    990624
【裁判案由】    確認袋地通行權
【裁判全文】
臺灣桃園地方法院民事判決              98年度訴字第2226號
原      告  甲○○
訴訟代理人  陳鄭權律師
複  代理人  何豐行律師
被      告  乙○○
上列當事人間請求確認袋地通行權事件，於民國99年6 月3 日言
詞辯論終結，本院判決如下：
    主  文
確認原告對於被告所有坐落於桃園縣中壢市○○段四七三地號土
地，如附圖所示方案Ｂ編號（Ｂ）土地（面積一百四十八平方公
尺）之通行權存在。
原告其餘之訴駁回。
訴訟費用由被告負擔二分之一，餘由原告負擔。
    事實及理由
壹、程序方面：
一、按訴狀送達後，原告不得將原訴變更或追加他訴。但請求之
    基礎事實同一者，不在此限，民事訴訟法第255 條第1 項但
    書第2 款定有明文。本件原告起訴時原係聲明請求：確認原
    告對於被告所有坐落於桃園縣中壢市○○段473 地號土地（
    下稱系爭473 地號土地），如起訴狀附圖一所示A 部分（寬
    度為4 公尺，長度為30公尺）之通行權存在。嗣於民國99年
    3 月30日具狀依桃園縣中壢地政事務所99年2 月3 日中地測
    法土字第4500號土地複丈成果圖，將本件訴之聲明變更為：
    確認原告對於被告所有系爭473 地號土地，如附圖所示方案
    Ｂ編號（Ｂ）土地（面積148 平方公尺）之通行權存在。復
    於99年4 月15日再次變更聲明為：確認原告對於被告所有系
    爭473 地號土地，如附圖所示方案Ａ編號（Ｂ）土地（面積
    327 平方公尺）之通行權存在。查原告上開聲明之變更，均
    係請求確認對被告系爭473 地號土地有通行權存在，核屬請
    求之基礎事實同一，揆諸前開法文，原告所為聲明之變更，
    自屬合法，應予准許。
二、按確認法律關係之訴，非原告有即受確認判決之法律上利益
    者，不得提起之，民事訴訟法第247 條第1 項定有明文。而
    所謂即受確認判決之法律上利益，係指法律關係之存否不明
    確，原告主觀上認其在法律上之地位有不安之狀態存在，且
    此種不安之狀態，能以確認判決將之除去者而言（最高法院
    52年台上字第1240號判例意旨參照）。查原告主張其就被告
    所有系爭473 地號土地如附圖所示方案Ａ編號（Ｂ）土地（
    面積為327 平方公尺）有通行權存在，惟為被告所否認。是
    兩造間袋地通行權之法律關係是否存在，在原告主觀上認有
    不安狀態存在，即屬不確定；而此種不確定之狀態復得以本
    確認判決加以除去，揆諸前揭判例意旨，原告提起本件確認
    之訴，堪認有即受確認判決之法律上利益，合先敘明。
貳、實體方面：
一、原告主張：
  (一)按土地因與公路無適宜之聯絡，致不能為通常使用時，除因
    土地所有人之任意行為所生者外，土地所有人得通行周圍地
    以至公路。前項情形，有通行權人應於通行必要之範圍內，
    擇其周圍地損害最少之處所及方法為之；對於通行地因此所
    受之損害，並應支付償金，民法第787 條第1 項、第2 項定
    有明文。又按民法第787 條第1 項所謂土地與公路無適宜之
    聯絡，致不能為通常之使用，其情形不以土地絕對不通公路
    為限，即土地雖非絕對不通公路，因其通行困難以致不能為
    通常之使用時，亦應許其通行周圍地以至公路，最高法院53
    年台上字第2996號判例可資參照。
  (二)查坐落桃園縣中壢市○○段474 之3 地號土地（下稱系爭47
    4 之3 地號土地）及農舍為原告所有，有土地登記謄本可憑
    。系爭474 之3 地號土地與被告所有之系爭473 地號土地相
    鄰，而原告所有之系爭474 之3 地號土地因與公路無適宜之
    聯絡，致不能為通常使用。又附圖所示Ａ方案編號（Ｂ）土
    地之通路為被告所鋪設之水泥道路，該水泥道路恰好連接原
    告所有系爭474 之3 地號土地及公路，無須另行開闢道路或
    鋪設柏油水泥路面，乃原告所有系爭474 之3 地號土地距離
    公路最近及對周圍地損害最少之處所，且系爭474 之3 地號
    土地上蓋有農舍，車輛必須出入，故該通路寬度應以4 公尺
    為適當。又桃園縣中壢市○○段480 地號土地（下稱同段48
    0 地號土地）為河川用地，原告無權私設橋樑，且即便穿越
    河川至另一側，該側土地亦均為私有土地，應經過之私有地
    主更多，距離公路更為遙遠，顯不可行。爰依首揭規定，請
    求確認原告對被告系爭473 地號土地通行權存在等語。
  (三)聲明：確認原告對於被告所有系爭473 地號土地，如附圖所
    示方案Ａ編號（Ｂ）土地（面積327 平方公尺）之通行權存
    在。
二、被告則以：當初原告蓋房屋的時候，進出的通道不是從被告
    所有系爭473 地號土地進出，所以不是既成巷道；被告要拆
    掉系爭473 地號土地上廠房，不能保留現有道路，如果留下
    通行道路，對被告使用會造成妨害；原告可以蓋橋從河川另
    一側進出等語資為抗辯。並聲明：原告之訴駁回。
三、本院判斷：
  (一)按土地因與公路無適宜之聯絡，致不能為通常使用時，除因
    土地所有人之任意行為所生者外，土地所有人得通行周圍地
    以至公路。前項情形，有通行權人應於通行必要之範圍內，
    擇其周圍地損害最少之處所及方法為之，民法第787 條第1
    項及第2 項前段分別定有明文。又按民法第787 條所定之通
    行權，係為促進袋地之利用，而令周圍地所有人負容忍通行
    之義務，為對周圍地所有權所加之限制。故其通行範圍應以
    使土地（袋地）得為「通常使用」為已足，不得因通行權人
    個人特殊用途，或道路是否整齊美觀之市容考量，而損及周
    圍地所有人之利益，最高法院92年度台上字第1399號判決要
    旨可資參照。
  (二)查原告主張其所有系爭474 之3 地號土地原進出通道係沿同
    段480 地號、472 之8 地號土地上之道路通往中大路，上開
    道路已於95年間拆除並施作河堤等情，為被告所不爭執（見
    本院卷第64頁），並經本院至現場勘查無誤，是系爭474 之
    3 地號土地目前對外確已無適宜之聯絡道路等情，堪信為真
    實。又系爭473 地號土地與系爭474 之3 地號土地相鄰，系
    爭473 地號土地上已存有被告鋪設之水泥道路，上開水泥道
    路現為被告在系爭473 地號土地上之廠房對外通道等情，有
    地籍圖及現場照片6 張附卷可佐（見本院卷第10-13 頁），
    亦經本院勘驗屬實，可認原告以通行被告所有系爭473 地號
    土地上現有之水泥道路，對周圍地之損害應屬最少，而系爭
    474 之3 地號土地上僅建有一農舍，依其使用目的僅在通行
    一般自小客車，附圖所示方案Ｂ編號（Ｂ）之道路寬度為3.
    1 公尺，足供一般自小客車通行，是本院審酌原告之通行目
    的、原有狀況及周遭土地所可能受到之損害等情，認原告以
    附圖所示方案Ｂ編號（Ｂ）之土地作為通行之用，係對於現
    況改變最少，所致損害亦最少之通行方法。
  (三)原告雖主張：附圖所示方案Ｂ編號（Ｂ）之通道狹小，車輛
    無法會車，且被告時常於水泥道路旁堆放雜物，或有他人於
    水泥道路停放車輛，是應以附圖所示方案Ａ之編號（Ｂ）土
    地為通行道路云云。惟附圖所示方案Ｂ編號（Ｂ）之通道已
    足供一般自小客車通行，業如前述，且原告僅需通過系爭47
    3 地號土地即得到達公用巷道，縱於通道上有他向來車，等
    待時間亦無需過長，於原告使用上尚無不便之處。又原告在
    附圖所示方案Ｂ編號（Ｂ）之通道既有通行權，則被告或他
    人自不得於通道上堆放雜物或以其他方法阻礙原告通行，若
    有上述阻礙原告通行之情事，原告自得依法主張其通行權利
    ，尚無得因此而主張以附圖所示方案Ａ之編號（Ｂ）部分為
    通行道路，是原告上開主張，尚無足採。
  (四)被告雖抗辯：系爭473 地號土地上之通道不是既成巷道；原
    告可以蓋橋從河川另一側進出云云。惟公用地役關係乃係一
    公法關係，即使系爭473 地號土地上之通道並非既成道路，
    亦與本件原告主張通行權之私法關係無涉，故仍不影響本件
    通行權存否，及通行其上是否為侵害最少之認定。又同段48
    0 地號土地為河川用地，亦非原告所有，原告自無得私自搭
    蓋橋樑通過上開土地，且原告縱可通過河川用地，該河川用
    地另岸之土地亦為他人所有，距離對外公路更遠，原告若從
    該岸通往對外公路，勢必影響更多周圍地之使用，顯非對周
    圍地損害最少之處所及方法，是被告前揭抗辯，洵無足採。
  (五)從而，原告依民法第787 條規定，請求確認其就對被告所有
    系爭473 地號土地如附圖所示方案Ｂ編號（Ｂ）土地（面積
    148 ）有通行權存在，為有理由，應予准許，逾此範圍之請
    求，應予駁回。
四、據上論結，本件原告之訴為一部有理由，一部無理由，依民
    事訴訟法第79條 ，判決如主文。
中    華    民    國    99    年    6     月    24    日
                  民事第一庭  審判長法  官  郭琇玲
                                    法  官  范明達
                                    法  官  郭俊德
以上正本係照原本作成。
如對本判決上訴，須於判決送達後20日內向本院提出上訴狀。
中    華    民    國    99    年    6     月    24    日
                                    書記官  黃澧

司法院資訊處製作；財團法人民間司法改革基金會備份。
